臺灣高等法院刑事判決
110年度上訴字第268號
上  訴  人  
即  被  告  謝德義



選任辯護人  歐陽仕鋐律師
上列上訴人因毒品危害防制條例案件，不服臺灣桃園地方法院10
8年度訴字第1088號，中華民國109年12月3日第一審判決（起訴
案號：臺灣桃園地方檢察署108年度偵字第4458、11523號），提
起上訴，本院判決如下：
    主  文
原判決撤銷。
謝德義犯如附表所示之罪，各處如附表所示之刑及沒收。應執行
有期徒刑參年拾月。
    事  實
一、謝德義明知甲基安非他命係毒品危害防制條例第2 條第2 項
    第2 款列管之第二級毒品，不得販賣及持有，仍為下列行為
    ：
　㈠謝德義意圖營利，基於販賣第二級毒品之犯意，持不詳門號
    行動電話，以「DEVIN 」之暱稱透過通訊軟體LINE與花礽華
    聯繫後，於民國107年8月22日晚間9時許，在桃園市中壢區
    中壢火車站附近，以新臺幣（下同）2600元之對價，販賣甲
    基安非他命1公克予花礽華，並當場收取價金。
　㈡謝德義意圖營利，基於販賣第二級毒品之犯意，持不詳門號
    行動電話，以「DEVIN 」之暱稱透過通訊軟體LINE與花礽華
    聯繫後，於107年10月3日上午11時許，在桃園市中壢區中壢
    火車站附近，以2600元之對價，販賣甲基安非他命1公克予
    花礽華，並當場收取價金。嗣因花礽華於107年10月13日晚
    間9時10分許，在臺北市○○區○○○路○段000號前為警查獲，扣
    得其向謝德義購買、施用所餘甲基安非他命1包（驗餘淨重0
    .0278公克，花礽華部分由檢察官另案偵查），始循線查悉
    上情。
　㈢謝德義意圖營利，基於販賣第二級毒品之犯意，以其所有之
    門號0000000000號行動電話，透過通訊軟體GRINDR，以「噓
    ?!小聲問」之暱稱，刊登「需/可問」等暗示販賣毒品之訊
    息，招攬不特定買家。適新北市政府警察局新莊分局福營派
    出所警員楊浩瑋於108年3月27日晚間7時許執行網路巡邏勤
    務，察覺上情，即以「愛愛a」之暱稱與謝德義聯繫，要約
    以6000元之對價，購買甲基安非他命2公克，惟謝德義心存
    疑慮，未進一步約定交易時間地點，迄108年4月7日中午12
    時14分許，謝德義缺用金錢，復以通訊軟體GRINDR與暱稱「
    愛愛a」之楊浩瑋聯繫，同意以6000元之對價販賣甲基安非
    他命2公克，並約定時間、地點後，於同日晚間8時21分許，
    前往桃園市○○區○○○街00號前與楊浩瑋會面，告知已將甲基
    安非他命2包放在同路段48號前車牌號碼000-000號機車上，
    楊浩瑋上前取出甲基安非他命2包，即表明身分當場逮捕，
    扣得上開甲基安非他命2包及行動電話1具（含門號00000000
    00號通話晶片卡1枚）。
二、案經臺北市政府警察局萬華分局、新北市政府警察局新莊分
    局移送臺灣桃園地方檢察署檢察官偵查起訴。　　
　　理  由
壹、證據能力部分：
    本件認定犯罪事實所引用之證據，皆無證據證明係公務員違
    背法定程序所取得。又檢察官、被告謝德義及辯護人於本院
    準備程序、審理時均同意作為證據（本院卷第57至59、130
    至132頁），本院審酌該等證據製作時之情況，尚無顯不可
    信與不得作為證據之情形，亦無違法不當與證明力明顯過低
    之瑕疵，且與待證事實具有關聯性，認為以之作為證據應屬
    適當，依刑事訴訟法第158條之4反面解釋及第159條之5規定
    ，認均有證據能力。
貳、實體部分：
一、認定犯罪事實之證據及理由：
  ㈠上揭事實欄一㈠、㈡之犯罪事實，業據被告於警詢、檢察官訊
    問、原審及本院審理時坦承不諱（臺灣桃園地方檢察署108
    年度偵字第4458號偵查卷宗【下稱4458偵卷】第6至9、54頁
    正反面、原審卷㈠第66至68頁、原審卷㈡第51頁、本院卷第57
    、136頁），核與證人花礽華於警詢及檢察官訊問時具結證
    述之情節相符（4458偵卷第15至17、53至54頁反面），且有
    電子磅秤1台扣案（4458偵卷第63頁），及花礽華手機內與
    「Devin 」間通訊軟體LINE對話紀錄擷圖、花礽華於107年1
    0月14日為警採集尿液送驗之台灣尖端先進生技醫藥股份有
    限公司濫用藥物檢驗報告、臺北市政府警察局偵辦毒品案件
    尿液檢體委驗單附卷可資佐證（4458偵卷第22至24頁、48至
    49頁）。而花礽華於107年10月13日晚間9時10分許，在臺北
    市○○區○○○路○段000號前為警查扣其向被告購得、施用所餘
    之毒品經依氣相層析質譜儀法鑑定結果，確含甲基安非他命
    成分，驗餘淨重0.0278公克，有交通部民用航空局航空醫務
    中心107年10月26日航藥鑑字第0000000 號毒品鑑定書存卷
    為憑（4458偵卷第50頁），俱徵被告前揭任意性自白與事實
    相符，堪信為真。
  ㈡上揭事實欄一㈢之犯罪事實，業據被告於警詢、偵查、原審及
    本院審理時坦承不諱（臺灣桃園地方檢察署108年度偵字第1
    1523號偵查卷宗【下稱11523偵卷】第6至9頁反面、51至52
    、61頁正反面、臺灣桃園地方法院108年度聲羈字第228號刑
    事卷宗【下稱聲羈卷】第18、19頁、原審卷㈠第66至68頁、
    原審卷㈡第51頁、本院卷第57、136頁），核與證人楊浩瑋於
    檢察官訊問時具結證述之情節相符（11523偵卷第63頁正反
    面），且有甲基安非他命2包、行動電話1具（含門號000000
    0000號通話晶片卡1枚）扣案，及新北市政府警察局新莊分
    局搜索扣押筆錄、扣押物品目錄表、被告與楊浩瑋之通訊軟
    體GRINDR、LINE對話擷圖及譯文、採證照片在卷足稽（1152
    3偵卷第13至15、17至20頁反面、24至38、39至43頁）。而
    前開扣案毒品經以氣相層析質譜儀法鑑定結果，檢出甲基安
    非他命成分，驗餘淨重1.7344公克，亦有臺北榮民總醫院10
    8 年6 月17日北榮毒鑑字第C0000000號毒品成分鑑定書佐卷
    足供參憑（11523 偵卷第67頁），足認被告前揭任意性自白
    與事實相符，堪信為真。
  ㈢又販賣毒品係政府嚴予查緝之違法行為，政府一向查禁森嚴
    並重罰不寬貸，且毒品可任意分裝或增減其份量，販賣毒品
    之行為亦無一定之公定價格，每次買賣之價格隨供需雙方之
    資力或關係之深淺或需求之數量、貨源之充裕與否、販賣者
    對於資金需求殷切與否、對行情認知，以及政府查緝之態度
    ，進而為各種風險評估，機動的調整，有各種不同標準，並
    非一成不變，惟販賣者從各種「價差」或係「量差」謀取利
    潤方式，或有差異，其所圖利益之非法販賣行為目的則屬相
    同。況且毒品之價格不低，取得不易，凡為販賣之不法行為
    者，苟無利可圖，應無甘冒持有毒品遭查獲之極大風險，無
    端將之出售，是其從中賺取買賣差價或量差牟利之意圖及事
    實，應屬符合論理法則且不違背社會通常經驗之合理判斷。
    且被告於警詢、檢察官訊問時坦承：我賣給花礽華的甲基安
    非他命是向郭佳儒購買，我以16000元之對價向郭佳儒購買
    甲基安非他命17公克，再以每公克2600元售出；賣給楊浩瑋
    的甲基安非他命是透過通訊軟體向一位不認識的人購買，進
    價1公克2800元等語（4458偵卷第8頁正反面、11523偵卷第5
    1頁反面），從而，被告販賣第二級毒品甲基安非他命，從
    中賺取差價之營利意圖及事實，至臻灼然。
  ㈣綜上，本件事證明確，被告犯行堪予認定，應依法論科。　
二、被告行為後，毒品危害防制條例第4條第2項、第17條第2項
    規定，業經總統於109年1月15日華總一義字第10900004091
    號令修正公布，自109年7月15日起施行。修正後毒品危害防
    制條例第4條第2項規定將販賣第二級毒品罪之法定刑由「無
    期徒刑或7年以上有期徒刑，得併科新臺幣1000萬元以下罰
    金」，提高為「無期徒刑或10年以上有期徒刑，得併科新臺
    幣1500萬元以下罰金」，第17條第2項規定則修正為「犯第4
    條至第8條之罪於偵查及歷次審判中均自白者，減輕其刑」
    ，增加減刑之要件，排除未於事實審各審級均自白犯罪之被
    告，適用該條規定減刑。是經比較新舊法結果，修正後之規
    定對被告並非有利，依刑法第2條第1項前段規定，應適用修
    正前之毒品危害防制條例規定。　
三、論罪：
  ㈠核被告就事實欄一㈠、㈡所為，均係犯修正前毒品危害防制條
    例第4條第2項之販賣第二級毒品罪（共二罪），其就事實欄
    一㈢所為，係犯修正前毒品危害防制條例第4條第6項、第2項
    之販賣第二級毒品未遂罪。
  ㈡被告因販賣第二級毒品甲基安非他命而持有第二級毒品甲基
    安非他命之低度行為，為販賣之高度行為所吸收，不另論罪
    。
　㈢被告所犯上開販賣第二級毒品二罪、販賣第二級毒品未遂一
    罪，犯意各別，行為互殊，應予分論併罰。　
  ㈣被告就本件販賣第二級毒品、販賣第二級毒品未遂犯行，於
    偵查及審理時均自白犯罪（4458偵卷第6至9、54頁正反面、
    11523偵卷第6至9頁反面、51至52、61頁正反面、聲羈卷第1
    8、19頁、原審卷㈠第66至68頁、原審卷㈡第51頁、本院卷第5
    7、136頁），均應依修正前毒品危害防制條例第17條第2項
    規定，減輕其刑。
  ㈤犯第4條至第8條、第10條或第11條之罪，供出毒品來源，因
    而查獲其他正犯或共犯者，減輕或免除其刑，毒品危害防制
    條例第17條第1 項規定甚明。其立法理由係為有效追查毒品
    來源，基於鼓勵具體提供毒品上游資訊，以利追查，而得斷
    絕毒品供給，杜絕毒品泛濫，須行為人願意供出毒品來源之
    上手，因而查獲其他正犯或共犯者，始可邀減輕或免除其刑
    之寬典。而所稱供出毒品來源因而查獲，係指被告供出毒品
    來源之具體事證，使有偵查或調查犯罪職權之公務員知悉而
    發動偵查或調查，並因而查獲而言。其中所言「查獲」，除
    指查獲該其他正犯或共犯外，並兼及被告所指其毒品來源其
    事。是倘該正犯或共犯已因另案被查獲，惟其被查獲之案情
    與被告供出毒品之來源無關，或有偵查（或調查）犯罪之公
    務員尚無確切之證據，足以合理懷疑該被查獲之人為被告所
    供販賣毒品來源之人，則因被告供出毒品來源，因而查知其
    他正犯或共犯關於本案毒品來源之事證，被告仍得依上開規
    定，獲邀減輕或免除其刑之寬典（最高法院105 年度台上字
    第554 號、103年度台上字第1382號、100年度台上字第4787
    號判決意旨參照）。毒品危害防制條例第17條第1 項規定，
    旨在藉由鼓勵毒販供出所涉案件毒品之來源，擴大落實毒品
    之追查，杜絕毒品氾濫，對查獲之毒販願意供出毒品來源，
    因而查獲其他正犯或共犯者，採行寬厚之刑事政策，擴大適
    用範圍（參見最高法院103 年度第五次刑事庭會議決議意旨
    ）。再者，販賣、轉讓、持有、施用毒品者供述毒品來源，
    所指來源事實胥皆過往，相關事證重現不易，行為人於所指
    毒品來源之刑事案件中，所為陳述是否得獲補強，將因該毒
    品來源自白犯罪與否、自白範圍與個案犯罪證據之蒐集及調
    查結果而異，倘行為人已供出毒品來源之具體事證，使有偵
    查或調查犯罪職權之公務員知悉而發動偵查或調查，因而查
    獲該正犯或共犯暨所指毒品來源其事，即應認已合於減刑之
    要件，當不以供述毒品來源之全部犯罪事實均經起訴或法院
    判決有罪為必要。經查，被告就其販賣第二級毒品甲基安非
    他命予花礽華犯行，於警詢時供出毒品來源為郭佳儒，並提
    供該人身分、臉書社群網站等資料，經臺北市政府警察局萬
    華分局循線查緝，以郭佳儒涉犯毒品危害防制條例第4條第2
    項販賣第二級毒品罪嫌，於110年3月16日以北市警萬分刑字
    第1103008022號報告書移送臺灣桃園地方檢察署檢察官偵查
    ，有臺北市政府警察局萬華分局110年3月16日北市警萬分刑
    字第11030080221號函暨刑事案件報告書附卷足憑（本院卷
    第77至123頁），即已查獲，是被告所犯販賣第二級毒品二
    罪（花礽華部分），均應依毒品危害防制條例第17條第1項
    規定，減輕其刑，並依刑法第70條、第71條第2項規定，先
    依較少之數減輕後，遞減輕之。至被告於108年4月7日販賣
    第二級毒品未遂部分，其毒品來源為通訊軟體GRINDR中暱稱
    「可幫調讚啦」之人，此經被告於警詢、檢察官訊問及法院
    羈押訊問時供述明確（11523偵卷第8頁反面、51頁反面、61
    頁、聲羈卷第19頁），被告該次販賣甲基安非他命之毒品來
    源與郭佳儒顯然無關，此部分無從援引毒品危害防制條例第
    17條第1項規定減輕其刑。
  ㈥又行為人如原即有販賣毒品營利之犯意，雖因經警設計誘捕
    （俗稱釣魚），致實際上不能完成毒品交易，然因其原即具
    有販賣毒品之意思，客觀上又已著手於販賣行為，仍應論以
    販賣毒品未遂罪。事實欄一㈢部分，被告以通訊軟體GRINDR
    刊登販賣第二級毒品之訊息，原即有販賣毒品之犯意，並攜
    約定之甲基安非他命前往現場交易，著手於販賣第二級毒品
    行為之實行，惟因買家為喬裝員警而未得逞，為未遂犯，是
    依刑法第25條第2 項規定，減輕其刑，並與修正前毒品危害
    防制條例第17條第2項規定，遞減輕之。
　㈦至犯罪之情狀顯可憫恕，認科以最低度刑仍嫌過重者，得酌
    量減輕其刑，刑法第59條定有明文。考其立法意旨，科刑時
    原即應依同法第57條規定審酌一切情狀，尤應注意該條各款
    所列事項，以為量刑標準。刑法第59條所謂「犯罪之情狀顯
    可憫恕」，自係指裁判者審酌第57條各款所列事項以及其他
    一切與犯罪有關之情狀之結果，認其犯罪足堪憫恕者而言（
    即犯罪另有其特殊之原因與環境等等），即必於審酌一切之
    犯罪情狀，在客觀上顯然足以引起一般同情，認為縱予宣告
    法定最低刑度猶嫌過重者，始有其適用（最高法院45年台上
    字第1165號、51年台上字第899 號判例意旨參照）。經查，
    被告於本案販賣甲基安非他命既遂之次數雖僅2次，對象僅
    只1人，然甲基安非他命係毒品危害防制條例公告列管之第
    二級毒品，其流通危害社會秩序至鉅，向為國法所厲禁，被
    告於短時間內販賣第二級毒品甲基安非他命2次，顯非偶然
    ，對社會治安已造成相當之危害，復於該次販賣毒品犯行為
    警查獲後，不思節制自律，因缺用金錢，再度透過通訊軟體
    兜售甲基安非他命牟利，守法觀念嚴重不足，依其情節，實
    無任何足以引起一般人同情、顯可憫恕之處，復經依毒品危
    害防制條例第17條第1項或（修正前）第2 項、刑法第25條
    規定分別減輕其刑，尚無情輕法重之弊，自無刑法第59條規
    定之適用餘地。
四、撤銷原判決之理由及科刑審酌事由：
  ㈠原審以被告涉犯販賣第二級毒品二罪、販賣第二級毒品未遂
    一罪犯行，事證明確，予以論科，固非無見。惟查，販賣毒
    品罪之成立以行為人主觀上具有營利之意圖為要件，原審判
    決並未說明認定被告主觀上有營利意圖之具體理由，稍有未
    合。又被告就其販賣第二級毒品甲基安非他命予花礽華部分
    ，向臺北市政府警察局萬華分局警員供述毒品來源之具體事
    證，使有調查犯罪職權之公務員知悉而發動調查，因而查獲
    正犯郭佳儒，原審不及審酌適用毒品危害防制條例第17條第
    1 項規定減輕其刑，亦有未合。被告上訴請求依刑法第59條
    規定減輕其刑，雖屬無據，惟原判決既有上開可議之處，應
    由本院予以撤銷改判。
  ㈡爰以行為人之責任為基礎，審酌被告明知甲基安非他命係列
    管毒品，具有高度成癮性，戕害國人身心健康、危害社會秩
    序至鉅，向為國法所厲禁，猶無視國家杜絕毒品犯罪之禁令
    ，恣意販售盈利，法治觀念薄弱，行為偏差，應嚴予非難，
    兼衡被告之素行，專科畢業之智識程度（原審卷㈠第37頁）
    ，於本院審理時自承之工作、家庭生活狀況（本院卷第136 
    頁），及被告犯罪之動機、目的、手段，其販賣毒品之數量
    、所獲利益，暨被告犯後坦承犯行，態度良好等一切情狀，
    量處如主文第二項所示之刑。並整體犯罪非難評價，審酌其
    罪數所反映被告之人格特性與犯罪傾向，及數罪對法益侵害
    之加重效應及刑罰之內部界限，依多數犯罪責任遞減原則，
    定應執行刑如主文第二項所示，以符合罪刑相當及比例原則
    ，實現刑罰權之公平正義。
五、沒收：
  ㈠108年4月7日扣案甲基安非他命2包（驗餘淨重1.7344公克）
    ，為被告於108年4月7日販賣第二級毒品未遂犯行查獲之毒
    品，不問屬於犯罪行為人與否，應依毒品危害防制條例第18
    條第1 項前段規定沒收銷燬之；盛裝上開毒品之包裝袋2 只
    ，因沾附毒品難以完全析離，復無析離之必要與實益，應當
    整體視為毒品宣告沒收銷燬。至其鑑驗耗盡部分既已滅失，
    自無庸再予宣告沒收銷燬。
  ㈡108年4月7日扣案行動電話1具（含門號0000000000號通話晶
    片卡1枚），為被告於108年4月7日販賣第二級毒品未遂犯罪
    使用之物，此據被告供述在卷（原審卷㈡第51頁），不問屬
    於犯罪行為人與否，應依毒品危害防制條例第19條第1 項規
    定，宣告沒收。
　㈢臺灣桃園地方檢察署108年保字第5246號扣押之電子磅秤1台
    （4458偵卷第62頁），係被告販賣第二級毒品予花礽華使用
    之物，亦據被告供承無訛（4458偵卷第60頁正反面），不問
    屬於犯罪行為人與否，應依毒品危害防制條例第19條第1 項
    規定，宣告沒收。
  ㈣被告於事實欄一㈠、㈡所示各次販賣第二級毒品予花礽華之價
    金2600元，為犯罪所得，應依刑法第38條之1 第1 項前段、
    第3 項規定沒收，於全部或一部不能沒收或不宜執行沒收時
    ，追徵其價額。
據上論斷，應依刑事訴訟法第369條第1項前段、第364條、第299
條第1項前段，修正前毒品危害防制條例第4條第2項、第6項、第
17條第2項、毒品危害防制條例第17條第1項、第18條第1項前段
、第19條第1項，刑法第2條第1項前段、第11條、第25條第2項、
第51條第5 款、第38條之1第1項前段、第3項，判決如主文。
本案經檢察官楊挺宏偵查起訴，由檢察官林黛利到庭執行公訴。
中　　華　　民　　國　　110 　年　　4 　　月　　21　　日
                  刑事第三庭    審判長法  官  張惠立    
                                      法  官  劉兆菊
                                      法  官  廖怡貞 
以上正本證明與原本無異。             
如不服本判決，應於收受送達後20日內向本院提出上訴書狀，其
未敘述上訴之理由者並得於提起上訴後20日內向本院補提理由書
（均須按他造當事人之人數附繕本）「切勿逕送上級法院」。
                                      書記官  劉芷含
中　　華　　民　　國　　110 　年　　4 　　月　　21　　日
附錄：本案論罪科刑法條全文
修正前毒品危害防制條例第4條
製造、運輸、販賣第一級毒品者，處死刑或無期徒刑；處無期徒
刑者，得併科新臺幣2000萬元以下罰金。
製造、運輸、販賣第二級毒品者，處無期徒刑或7 年以上有期徒
刑，得併科新臺幣1000萬元以下罰金。
製造、運輸、販賣第三級毒品者，處7 年以上有期徒刑，得併科
新臺幣700萬元以下罰金。
製造、運輸、販賣第四級毒品者，處5 年以上12年以下有期徒刑
，得併科新臺幣300萬元以下罰金。
製造、運輸、販賣專供製造或施用毒品之器具者，處1年以上7年
以下有期徒刑，得併科新臺幣100萬元以下罰金。
前5項之未遂犯罰之。
    
附表
編號 犯罪事實 主文  1 事實欄ㄧ㈠ 謝德義販賣第二級毒品，處有期徒刑貳年貳月。扣案電子磅秤壹台沒收；未扣案犯罪所得新臺幣貳仟陸佰元沒收，於全部或一部不能沒收或不宜執行沒收時，追徵其價額。  2 事實欄一㈡  謝德義販賣第二級毒品，處有期徒刑貳年貳月。扣案電子磅秤壹台沒收；未扣案犯罪所得新臺幣貳仟陸佰元沒收，於全部或一部不能沒收或不宜執行沒收時，追徵其價額。  3 事實欄一㈢  謝德義販賣第二級毒品未遂，處有期徒刑貳年。扣案第二級毒品甲基安非他命貳包（驗餘淨重壹點柒參肆肆公克）沒收銷燬之；扣案行動電話壹具（含門號0000000000號通話晶片卡壹枚）沒收。